ACORDAO-COMPLETO-2482151

ACÓRDÃO 10679/2021 ATA 27/2021 - PRIMEIRA CÂMARA

VISTOS, relatados e discutidos estes autos de recurso de reconsideração interposto pelo ex-prefeito de Hidrolândia/CE, sr. Antônio Afrânio Martins Mesquita, contra o Acórdão 8220/2020-TCU-Primeira Câmara, 
ACORDAM os Ministros do Tribunal de Contas da União, reunidos em sessão da 1ª Câmara, ante as razões expostas pelo Relator, em:
9.1. conhecer do recurso de reconsideração interposto pelo sr. Antônio Afrânio Martins Mesquita para, no mérito, negar-lhe provimento;
9.2. dar ciência desta deliberação ao recorrente, ao Fundo Nacional de Desenvolvimento da Educação e à Procuradoria da República no Estado do Ceará.

Recurso de reconsideração interposto pelo ex-prefeito Antônio Afrânio Martins Mesquita contra decisão que julgou irregulares suas contas, condenou-o em débito e aplicou-lhe multa em razão de irregularidades na aplicação de recursos do Programa Nacional de Apoio ao Transporte do Escolar repassados no ano de 2012 ao município de Hidrolândia/CE.

Primeira Câmara

Município de Hidrolândia - CE.

3. Interessados/Responsáveis/Recorrentes:
3.1. Interessado: Fundo Nacional de Desenvolvimento da Educação (00.378.257/0001-81)
3.2. Responsável: Antônio Afrânio Martins Mesquita (XXX.209.173-XX)
3.3. Recorrente: Antônio Afrânio Martins Mesquita (XXX.209.173-XX).

13.1. Ministros presentes: Walton Alencar Rodrigues (Presidente), Benjamin Zymler (Relator), Vital do Rêgo e Jorge Oliveira.
13.2. Ministros-Substitutos presentes: Augusto Sherman Cavalcanti e Weder de Oliveira.

ACORDAO-COMPLETO-2515500

Acórdão 18221/2021 - Primeira Câmara

BENJAMIN ZYMLER

Ministro Bruno Dantas.

Adoto como relatório a instrução elaborada por auditora da Secretaria de Recursos (peça 78) , que contou com a anuência da chefia imediata (peça 79) :
"1.	Trata-se de recurso de reconsideração interposto por Antônio Afrânio Martins Mesquita (peça 58) , contra o Acórdão 8220/2020-TCU-Primeira Câmara (peça 46) , relatado pelo Ministro Bruno Dantas, nos seguintes termos:
ACORDAM os Ministros do Tribunal de Contas da União, reunidos em sessão da Primeira Câmara, ante as razões expostas pelo Relator, em:
9.1. com fundamento nos arts. 1º, inciso I, 16, inciso III, alíneas "b" e "c", e 19, da Lei 8.443/1992, julgar irregulares as contas de Antônio Afrânio Martins Mesquita, condenando-o ao pagamento das quantias abaixo-listadas, atualizadas monetariamente e acrescidas dos juros de mora devidos, calculados desde as datas de ocorrência indicadas até sua efetiva quitação, na forma da legislação vigente, fixando o prazo de 15 (quinze) dias, a contar do recebimento da notificação, para que seja comprovado, perante este Tribunal, o recolhimento da quantia ao Fundo Nacional de Desenvolvimento da Educação, nos termos do art. 23, inciso III, alínea "a", da referida Lei, c/c o art. 214, inciso III, alínea "a", do Regimento Interno do TCU;
	Data
	Valor Original

		 (R$ 1,00) 

	05/09/2012
	8.057,25

	02/10/2012
	1.132,66

	02/10/2012
	14.166,05

	02/10/2012
	4.499,62

	05/11/2012
	4.499,62

	05/11/2012
	1.132,66

	05/11/2012
	14.166,05

	04/12/2012
	4.499,62

	04/12/2012
	14.166,01

	04/12/2012
	1.132,69

	Total
	67.452,23

9.2. com fundamento no art. 57 da Lei 8.443/1992, aplicar a Antônio Afrânio Martins Mesquita multa no valor de R$ 10.000,00 (dez mil reais) , atualizado monetariamente desde a data do presente acórdão até a do efetivo recolhimento, se for pago após o vencimento, na forma da legislação vigente, fixando o prazo de 15 (quinze) dias, a contar do recebimento da notificação, para que seja comprovado, perante este Tribunal, o recolhimento da quantia ao Tesouro Nacional, nos termos do art. 23, inciso III, alínea "a", da referida Lei, c/c o art. 214, inciso III, alínea "a", do Regimento Interno do TCU;
9.3. com fundamento no art. 26 da Lei 8.443/1992, autorizar, se requerido, o pagamento da importância devida em até 36 (trinta e seis) parcelas mensais e consecutivas, fixando o prazo de 15 (quinze) dias, a contar do recebimento da notificação, para que seja comprovado, perante este Tribunal, o recolhimento da primeira parcela, e de 30 (trinta) dias, a contar da parcela anterior, para que seja comprovado o recolhimento das demais parcelas, devendo incidir sobre cada valor mensal os devidos acréscimos legais, na forma prevista na legislação vigente, além de alertar que a falta de comprovação do recolhimento de qualquer parcela importará no vencimento antecipado do saldo devedor, nos termos do art. 217 do Regimento Interno do TCU;
9.4. com fundamento no art. 28 da Lei 8.443/1992, autorizar, desde logo, a cobrança judicial das dívidas, caso não atendida a notificação;
9.5. com fundamento no art. 16, § 3º, da Lei 8.443/1992, c/c art. 209, § 7º, do Regimento Interno do TCU, remeter cópia deste acórdão à Procuradoria da República no Ceará, para adoção das medidas que entender cabíveis;
9.6. dar ciência deste acórdão ao responsável.
HISTÓRICO
2.	Trata-se, originariamente, de tomada de contas especial (TCE) , instaurada pelo Fundo Nacional de Desenvolvimento da Educação - FNDE, em desfavor de Antônio Afrânio Martins Mesquita, ex-Prefeito do Município de Hidrolândia/CE (gestões 2005/2008 e 2009/2012) , em razão de irregularidade na execução dos recursos repassados à referida municipalidade, referente ao Programa Nacional de Apoio ao Transporte do Escolar - Fundamental, no exercício de 2012 (PNATE/2012) , cujo prazo final para a apresentação da prestação de contas expirou em 30/4/2013 (peça 23, p. 1) . 
3.	O PNATE/2012 teve por objetivo a transferência, em caráter suplementar, aos estados, ao Distrito Federal e aos municípios, de recursos financeiros destinados a custear a oferta de transporte escolar aos alunos educação básica pública, residentes em área rural, com o objetivo de garantir o acesso à educação (peça 23, p. 1) .
4.	Durante a execução do objeto, no período de 22/10/2012 a 26/10/2012, o município de Hidrolândia/CE foi objeto de fiscalização por parte da Controladoria Geral da União (CGU) , que identificou irregularidades no contrato de transporte escolar realizado com recursos do PNATE/2012. As irregularidades estavam relacionadas à subcontratação total do contrato de transporte escolar, à utilização de veículos inadequados para o transporte de alunos e à documentação irregular dos condutores utilizados nesse transporte (peça 6, p. 7-10, 58-61) .
5.	Assim, o Relatório do Tomador de Contas Especial, fundamentado no Parecer Técnico de Prestação de Contas 684/2016-COATE/CGAME/DIRAE, cuja conclusão foi pela reprovação das contas, haja vista, sobretudo, a identificação de falhas na execução do programa pela CGU, e no Parecer 1.172/2017-DAESP/COPRA/CCCAP/DIFIN/FNDE/MEC, cuja conclusão foi pela aprovação parcial com ressalvas da prestação de contas, concluiu que o dano ao erário apurado foi de R$ 178.188,29, sob a responsabilidade de Antônio Afrânio Martins Mesquita (peça 23, p. 7) .
6.	A par dessas considerações, definiu-se a responsabilidade de Antônio Afrânio Martins Mesquita, pela conduta irregular consistente na não demonstração da boa e regular aplicação dos recursos recebidos à conta do Programa Nacional de Apoio ao Transporte do Escolar (PNATE 2012) , no ano de 2012, com consequente dano ao erário (peça 30, p. 6) . Procedeu-se, assim, à citação do responsável (peças 34 e 35) .
7.	A defesa oferecida pelo ora recorrente (peça 36) não logrou afastar, naquela oportunidade, a irregularidade delineada. A despeito disso, na análise das alegações de defesa (peça 42, p. 8-9) , foi verificado que o valor apurado do débito incluiu em seu montante as receitas oriundas do Fundeb (peça 6, p. 9) , cuja apuração refugia à verificação da regularidade dos recursos repassados por força do PNATE/2012. Desse modo, o montante do débito foi recalculado para R$ 67.452,23. 
8.	Desse modo, o Tribunal, por meio do Acórdão 8220/2020-TCU-Primeira Câmara (peça 46) , relatado pelo ministro Bruno Dantas, julgou irregulares as contas de Antônio Afrânio Martins Mesquita, imputando-lhe débito e aplicando-lhe multa, na forma transcrita na introdução acima.
9.	Insatisfeito, Antônio Afrânio Martins Mesquita interpôs o presente recurso de reconsideração (peça 58) , requerendo (peça 58, p. 21-22) :
a) Preliminarmente, por ser parte ilegítima passivamente por força da responsabilidade administrativa delegada ao ordenador de despesas, pede-se a reforma do Acordão a fim de que seja o ex-prefeito municipal e ora recorrente Antônio Afrânio Martins Mesquita excluído da presente TCE, culminando na total nulidade da decisão proferida no bojo do Acórdão ora combatido.
b) Caso ultrapassada a questão preliminar, que sejam julgadas aprovadas as contas objeto desta Tomada de Contas Especial, ante a ausência de qualquer irregularidade e por ser medida de Direito e de inteira Justiça.
ADMISSIBILIDADE
10.	Reitera-se o exame preliminar de admissibilidade (peça 63) , ratificado pelo Relator, ministro Benjamin Zymler (peça 65) , que concluiu pelo conhecimento do recurso, suspendendo-se, ao recorrente, os efeitos dos itens 9.1, 9.2 e 9.4 do Acórdão 8220/2020-TCU-Primeira Câmara, relator ministro Bruno Dantas, eis que preenchidos os requisitos processuais aplicáveis à espécie.
MÉRITO
11.	Delimitação
11.1.	Constitui objeto do recurso verificar se:
a) está caracterizada a ilegitimidade passiva do recorrente (peça 58, p. 4-15) ;
b) inexistiram a subcontratação irregular dos serviços de transporte escolar e o consequente prejuízo ao erário (peça 58, p. 15-21) ;
c) houve a prescrição (análise de ofício) .
12.	Ilegitimidade passiva do recorrente.
12.1.	O recorrente afirma que está caracterizada a sua ilegitimidade passiva, tendo em vista os seguintes argumentos:
a) o ex-prefeito municipal não fora o ordenador de despesas do transporte escolar em Hidrolândia/CE, uma vez que delegou, por meio do Decreto 1/2007 (peça 61) , as atribuições de ordenador de despesas ao respectivo Secretário de Educação do município à época. Desse modo, caberia somente aos Secretários a responsabilidade por supostas irregularidades constatadas nesta TCE (peça 58, p. 4-5) ;
b) o contrato (peça 62) e o termo de homologação da licitação (peça 60, p. 3) não foram assinados pelo ora recorrente, mas sim pelo ordenar de despesas (peça 58, p. 5) ;
c) deve-se atender aos princípios e preceitos normativos decorrentes da Constituição da República, da legislação federal e do próprio município de Hidrolândia, os quais estabelecem e definem, de forma clara, as atribuições, competências e obrigações concentradas, intransferíveis e indelegáveis do Chefe do Poder Executivo; e as obrigações que, por força de lei, são delegadas, atendendo ao princípio geral da descentralização administrativa e, consequentemente, da descentralização de responsabilidades (peça 58, p. 6) ;
d) inexiste nexo de causalidade entre os fatos hipoteticamente irregulares narrados na inicial e a participação do prefeito municipal. As contas específicas de gestão, legal e imperiosamente delegadas, são de absoluta responsabilidade do gestor, no caso, os ordenadores de despesas das secretariais municipais correspondentes, sendo esses os responsáveis pela execução de todos os atos de gestão (peça 58, p. 6) ;
e) o entendimento firmado por esta Corte de Contas é no sentido de que três condutas do gestor podem conduzir à responsabilidade da autoridade delegante, quais sejam: (i) comprovado conhecimento da flagrante ilegalidade cometida pelo delegado, que caracteriza conivência do delegante; (ii) má escolha daquele a quem confiou a delegação, que configura culpa in eligendo; e (iii) falta de fiscalização dos procedimentos exercidos por outrem, que consubstancia culpa in vigilando (peça 58, p. 13) ;
f) não resta demonstrado nos autos, qualquer elemento que aponte o fato de que teria o recorrente conhecimento ou sido conivente em qualquer dos atos tidos como irregulares (peça 58, p. 13) ;
g) não traz o Acórdão recorrido qualquer elemento de que as irregularidades apontadas no mesmo são decorrentes de desonestidade ou carência técnica do agente delegado (peça 58, p. 13) ;
h) não se pode falar em culpa in vigilando ou mesmo in eligendo para promover a responsabilização objetiva do administrador, devendo o Acordão apontar em que aspecto reside à atuação/omissão do agente delegante, o que não se deu na espécie (peça 58, p. 13) ;
i) o ato de delegação não retira a competência da autoridade delegante, que continua competente cumulativamente com a autoridade delegada, mas não pode o recorrente ser responsabilizado por dano provocado por ato de outrem, quando verificado que não houve participação na autorização ou realização do ato ou mesmo omissão na fiscalização, como demonstrado na espécie (peça 58, p. 13) ;
j) não se verifica em qualquer dos atos administrativos fiscalizados nesta Tomada de Contas Especial a existência de erros grosseiros conforme estabelece o art. 28, da LINDB: "O agente público responderá pessoalmente por suas decisões ou opiniões técnicas em caso de dolo ou erro grosseiro" (peça 58, p. 15) .
Análise
12.2.	Inicialmente, convém destacar, que o recorrente repete, boa medida, os argumentos já enfrentados pelo Tribunal no Acórdão vergastado, além de acrescentar algumas considerações sobre o suposto entendimento do Tribunal acerca da responsabilização da autoridade delegante. 
12.3.	A despeito disso, o recurso de reconsideração, por sua natureza e por força dos princípios constitucionais do duplo grau de jurisdição, do devido processo legal e da ampla defesa, possui efeito devolutivo pleno, o que pressupõe nova apreciação pelo Tribunal de toda matéria impugnada. Dessa forma, há necessidade de análise das razões do recurso - ainda que encerrem mera repetição de argumentos já enfrentados - haja vista que, neste caso, estamos diante de pedido de nova decisão.
12.4.	Conforme pode ser observado da documentação presente nos autos e dos argumentos apresentados, o recorrente pretende afastar a sua responsabilidade pelas irregularidades ocorridas na execução dos serviços custeados com recursos do PNATE/2012, uma vez que delegou competência, por meio do Decreto 1/2007 de sua autoria, para que o Secretário de Educação ordenasse despesa e realizasse os tramites necessários à contratação, à liquidação e ao pagamento.
12.5.	Nesse ponto, necessário concordar com o relatório e voto condutores do Acórdão fustigado, o entendimento dominante no TCU é no sentido de que o instrumento da delegação de competência não retira a responsabilidade de quem delega (Acórdão 2982/2021-TCU-Segunda Câmara, relator ministro Marcos Bemquerer; 7.680/2020-TCU-1ª Câmara, relator ministro Weder de Oliveira; 1.407/2020-TCU-1ª Câmara, relator ministro Benjamin Zymler; 5.801/2020-TCU-1ª Câmara, relator ministro Benjamin Zymler) . Logo, nos casos dos prefeitos, a regra geral adotada por este Tribunal é a de sua responsabilização pessoal, pois, ainda que a execução dos recursos seja conduzida por agente delegado, a condição de agente político não afasta a responsabilidade do prefeito, que pode responder por culpa in vigilando (Acórdão 3161/2016-TCU-Plenário, Relatora Ministra Ana Arraes) .
12.6.	Outrossim, conforme já pontuado na decisão de origem, a jurisprudência do TCU é firme no sentido de imputar a responsabilidade pessoal ao gestor pela comprovação da boa e regular aplicação dos recursos federais recebidos, submetendo-se todo aquele que administra recursos públicos ao dever constitucional e legal de demonstrar o correto emprego dos valores federais, nos termos do parágrafo único do art. 70 da Constituição Federal de 1988, e do art. 93, do Decreto-Lei 200/1967 (Acórdão 3579/2020-TCU-Segunda Câmara, relatora ministra Ana Arraes; 3.534/2021-TCU-1ª Câmara, relator ministro Vital do Rêgo; 1.659/2006-TCU-Plenário, relator ministro Walton Alencar Rodrigues; 59/2009-TCU-Plenário, relator ministro Raimundo Carreiro) .
12.7.	Desse modo, não é possível acolher que a delegação de competência realizada pelo prefeito aos ocupantes de cargos por ele escolhidos afaste o seu dever de fiscalizar a atuação dos seus subordinados e de garantir a boa e regular aplicação dos recursos a ele confiados.
12.8.	Nessa toada, observa-se que os argumentos apresentados pelo recorrente no sentido de que não existe nexo de causalidade entre o resultado irregular e a sua conduta não prosperam, tendo em vista que, como visto, ele foi omisso no seu dever de fiscalizar a atuação dos seus subordinados e de garantir a boa e regular aplicação dos recursos a ele confiados. Essa omissão foi determinante para que o resultado (dano ao erário) fosse alcançado. Na condição de autoridade responsável pela delegação e, ao mesmo tempo, pela nomeação dos seus secretários a atuação do recorrente poderia ter facilmente impedido o resultado.
12.9.	Vê-se, ainda, que a subcontratação total do contrato de transporte escolar era autorizada pelos gestores da Secretaria de Educação do município, uma vez mantinham controles de todos os veículos, proprietários e motoristas que faziam as rotas (peça 6, p. 10) .
12.10.	Observa-se que não se está diante de uma falha pontual na documentação da licitação que pudesse passar ao largo do dever de fiscalização do então prefeito. Não é razoável supor, como pretende o recorrente, que em um município com apenas 17.398 pessoas, conforme censo realizado pelo IBGE em 2010, uma prefeitura faça a gestão irregular de 49 veículos e seus respectivos proprietários/ motoristas em rotas da zona rural, sem que o prefeito tivesse conhecimento do ocorrido.
12.11.	O erro grosseiro, para fins de responsabilização no âmbito desta Corte de Contas, é o que decorre de uma grave inobservância de um dever de cuidado, isto é, que foi praticado com culpa grave (Acórdão 2391/2018-TCU-Plenário, de relatoria do ministro Benjamin Zymler; 5.864/2021-TCU-2ª Câmara, de relatoria do ministro Aroldo Cedraz; 4.771/2019-TCU-1ª Câmara, de relatoria do ministro Benjamin Zymler) .
12.12.	Assim, entende-se que a omissão do gestor se constitui em erro grosseiro nos exatos termos previstos no art. 28, da LINDB, de modo a estar caracterizada a culpa in vigilando, consistente na conduta omissiva do dever de fiscalização do gestor que resultou no dano ao erário apurado na presente TCE. 
12.13.	Registre-se, ainda, que o recorrente fez juntar cópia de documentos relacionados ao processo de licitação para fins de comprovar suas alegações (peças 59-62) . Tais documentos já se encontram juntados aos autos (peça 36, p. 58-71) e foram devidamente analisados, não se verificando a existência de qualquer nova informação que permita afastar a irregularidade que orientou o julgamento da presente TCE.
12.14.	Por todo exposto, considerando estar caracterizada a culpa in vigilando, consistente na conduta omissiva do dever de fiscalização do recorrente que resultou no dano ao erário apurado na presente TCE, tem-se por configurada sua legitimidade passiva.
13.	Inexistência de subcontratação irregular dos serviços de transporte escolar e do consequente prejuízo ao erário.
13.1.	O recorrente afirma que inexistiu subcontratação irregular dos serviços de transporte escolar, em razão dos seguintes argumentos:
	a) o serviço de transporte escolar fora prestado diretamente pela empresa contratada, assumindo, por conseguinte, todas as obrigações e encargos inerentes ao termo contratual avençado, em conformidade com à clausula quinta, item 5.1, do contrato e item 14.1 do Edital (peça 58, p. 15) ;
	b) para que se caracterize a subcontratação, devemos, preliminarmente, identificar se o contrato envolve obrigação de meio ou de fim, pois se a administração e a necessidade pública forem satisfeitas com determinada prestação de serviço, é irrelevante saber a forma que a contratada se utilizou para obter a disponibilidade dos equipamentos suficientes e bastantes para a consecução do objeto (peça 58, p. 15-16) ;
	c) não importa à administração se os veículos ofertados pela contratada são ou não de propriedade dela. O que verdadeiramente interessa ao ente público contratante é se o serviço fora executado diretamente pela empresa contratada, assumindo, assim, todas as obrigações e encargos decorrentes do contrato celebrado, como ocorrido na espécie (peça 58, p. 16) ;
	d) não obstante haja um vínculo entre a empresa e os proprietários de alguns veículos, não houve a transferência de nenhuma obrigação ou qualquer encargo decorrente do contrato celebrado (peça 58, p. 17) ;
	e) a Lei de Licitações, em seu art. 30, § 6º, veda a exigência de propriedade, por parte da contratada, dos equipamentos suficientes para a execução do objeto. Tal imposição afastaria do universo de potenciais competidores os interessados cujos bens não estivessem sob sua propriedade (peça 58, p. 17-19) ;
	f) não houve prejuízo ao erário, uma vez que a empresa contratada executou integralmente o objeto contratual, cobrindo todas as rotas licitadas, tendo a gestão municipal sempre atuado visando à melhoria do serviço de transportes escolar prestado em Hidrolândia, não tendo ocorrido nenhuma ilicitude (peça 58, p. 21) ;
	g) durante toda a gestão do promovido, nunca houve qualquer acidente ou incidente no que tange a prestação do serviço de transporte escolar. Demais, o transporte de alunos fora realizado com a devida regularidade e zelo, contemplando todos os trechos programados, atendendo a rede de ensino municipal, estadual e até universitária, concorrendo para o fiel cumprimento do calendário letivo, evitando, inclusive, a evasão escolar, o que redundaria em prejuízos indesejáveis para os estudantes (peça 58, p. 21) . 
Análise
13.2.	Segundo o art. 78, inciso VI da Lei 8.666/1993, a subcontratação total ou parcial do objeto, quando não admitidas no edital ou no contrato, constitui motivo para a rescisão do contrato. No presente caso, o edital e o contrato não admitiam a subcontratação.
13.3.	Observe-se que era esperado da empresa contratada a prestação direta dos serviços de transporte escolar. Não se está aqui a dizer que isso significaria, a priori, antes mesmo de se lograr vencedora do processo licitatório, possuir todos os veículos e contratos de trabalho relacionados ao contrato, conforme fez supor o recorrente.
13.4.	A empresa poderia, após a contratação, ter providenciado o aluguel ou aquisição dos veículos e contratação dos profissionais. O cerne da irregularidade discutida nos presentes autos, de forma diversa, está relacionado à colocação de um preposto entre a administração que paga e o profissional, possuidor do veículo, que, de fato, executa. O preposto passa a ser remunerado não pela prestação do serviço, mas por uma espécie de taxa de administração por ter ganho a licitação.
13.5.	Desvirtua-se, por completo, o propósito da contratação, que era a prestação de um serviço de transporte, para se remunerar o intermediário entre a administração e o efetivo prestador. Veja-se que o recorrente não foi capaz de apresentar qualquer documento que caracterizasse a prestação direta do serviço pela empresa contratada. Não forneceu contratos de locação dos veículos ou contratos de trabalho dos motoristas por exemplo.
13.6.	Conforme consta dos autos, a própria prefeitura mantinha controle dos profissionais responsáveis pelo transporte e os proprietários dos veículos subcontratados eram os responsáveis por todas as despesas de manutenção, documentação e combustível dos veículos (peça 6, p. 8-10) . 
13.7.	Desse modo, a contratação da empresa, embora tenha resultado na entrega dos serviços - essa é a razão de o débito não corresponder ao total dos recursos repassados -, resultou em dano ao erário, correspondente à diferença entre os pagamentos recebidos pela empresa contratada e os valores por ela pagos na subcontratação integral, dado que esse é o valor que, de fato, a prefeitura deveria pagar aos executores dos serviços, caso a empresa intermediária irregular não tivesse contratado com a administração municipal. 
13.8.	A jurisprudência dessa corte contas tem entendimento pacificado no sentido de que a subcontratação total do objeto, em que se evidencia a mera colocação de pessoa interposta entre a administração pública contratante e a empresa efetivamente executora (subcontratada) , é situação ensejadora de débito, o qual corresponde à diferença entre os pagamentos recebidos pela empresa contratada e os valores por ela pagos na subcontratação integral (Acórdão 2410/2021-TCU-Primeira Câmara, relator ministro Vital do Rêgo; 11.304/2020-TCU-Primeira Câmara, relator ministro Bruno Dantas; 2.762/2020-TCU-Plenário, relator ministro Raimundo Carreiro; 4.808/2016-TCU-Segunda Câmara, relator ministro André Luís de Carvalho; 2.089/2014-TCU-Segunda Câmara, relator ministro André Luís de Carvalho) .
13.9.	Assim, considerando que não foram apresentados quaisquer elementos que pudessem afastar as irregularidades observadas pela CGU quando da sua fiscalização, tem-se por configurada a subcontratação irregular dos serviços de transporte escolar referentes ao Programa Nacional de Apoio ao Transporte do Escolar - Fundamental, no exercício de 2012, com o consequente dano ao erário.   
14.	Ocorrência da prescrição.
14.1.	Registre-se que, entendendo-se aplicáveis as disposições da Lei 9.873/1999, não incide a prescrição quinquenária, ou a intercorrente de três anos, sobre o débito e a multa imputados ao recorrente. Com efeito: 
14.1.1. 	Data do envio da prestação de contas (termo inicial de contagem do prazo prescricional) - 2/4/2013 (peça 10, p. 1) . 
14.1.2. 	De outro lado, houve, pelo menos, as seguintes interrupções do prazo prescricional: 
	a) em 13/1/2017, com a emissão do Parecer Financeiro (peça 12) ; 
	b) em 6/3/2017, com emissão do Parecer de Execução Física (peça 11) ;
	c) em 2/6/2017 com o ofício 9.252/2017/Daesp/Copra/Cgcap/Difin-FNDE, em que houve a notificação do recorrente para ressarcimento do valor do débito (peça 13, p. 3-4 e peça 14, p. 3) ;
d) em 6/2/2018, com o Relatório de TCE 160/2008 (peça 23) ;
e) em 18/10/2018, com o Relatório de Auditoria 1.055/2018, da Controladoria Geral da União (peça 24) ;
f) em 27/12/2018, com a autuação do presente processo de TCE, visando a apuração de irregularidades;
	g) em 11/6/2019, com a notificação do recorrente sobre sua citação perante este Tribunal, por aviso de recebimento (peças 34 e 35) ;
	h) em 28/7/2020, com a sessão virtual de julgamento do acórdão recorrido (peça 46) .
14.1.3.	Além disso, uma vez instaurado, na sua fase interna, o procedimento administrativo de tomada de contas especial, em 2/2/2018 (peça 23, p. 3) , não se verificou a paralisação do processo por prazo superior ao interregno trienal, uma vez que, conforme visto no parágrafo anterior, entre essa data e os dias atuais ocorreram diversas interrupções do prazo prescricional, de forma que não houve incidência da prescrição intercorrente prevista naquela lei. 
14.2.	Por fim, também não há que se falar em prescrição decenal tanto sobre o débito como sobre a pretensão punitiva, conforme critérios estabelecidos no Acórdão 1441/2016-TCU-Plenário, uma vez que entre a data de entrega da prestação de contas, 2/4/2013 (peça 10, p. 1) , e a data do despacho que autorizou a citação do recorrente (interrupção) , 16/5/2019 (peça 32) , passaram-se pouco mais de seis anos. Dessa última data até os dias atuais, não se passaram ainda dois anos.
CONCLUSÃO
15.	Das análises anteriores, conclui-se que:
a) considerando estar caracterizada a culpa in vigilando, consistente na conduta omissiva do dever de fiscalização do recorrente que resultou no dano ao erário apurado na presente TCE, tem-se por configurada sua legitimidade passiva;
b) considerando que não foram apresentados quaisquer elementos que pudessem afastar as irregularidades observadas pela CGU quando da sua fiscalização, tem-se por configurada a subcontratação irregular dos serviços de transporte escolar referentes ao Programa Nacional de Apoio ao Transporte do Escolar - Fundamental, no exercício de 2012, com o consequente dano ao erário;
c) não se operou a prescrição do débito nem a prescrição da pretensão punitiva, qualquer que seja a premissa adotada (da imprescritibilidade, da prescritibilidade pelo regime do Código Civil ou da prescritibilidade pelo regime da Lei 9.873/1999) .
16.	 Com base nessas conclusões, propõe-se o não provimento do recurso, uma vez que os argumentos ofertados pelo recorrente não tiveram o condão de elidir as irregularidades inquinadas e nada adicionam aos arrazoados já rejeitados pelo Tribunal, perdurando válidas as razões de decidir consubstanciadas no acórdão atacado.
PROPOSTA DE ENCAMINHAMENTO
17.	Ante o exposto, com fundamento nos artigos 32, inciso I; e 33, da Lei 8.443/1992, submetem-se os autos à consideração superior, com posterior encaminhamento ao Ministério Público junto ao Tribunal de Contas da União e ao Gabinete do Relator, propondo:
a) conhecer do recurso interposto e, no mérito, negar-lhe provimento;
b) comunicar a deliberação que vier a ser proferida por esta Corte ao recorrente, ao Fundo Nacional de Desenvolvimento da Educação e aos demais interessados."
2.	O Ministério Público junto ao TCU manifestou-se de acordo com a proposta da unidade técnica. 
	É o relatório.

8.1. Raimundo Augusto Fernandes Neto (OAB/CE 6.615) e Esio Rios Lousada Neto (OAB/CE 18.190), representando Antônio Afrânio Martins Mesquita.

Procurador Marinus Eduardo De Vries Marsico.

TOMADA DE CONTAS ESPECIAL. FUNDO NACIONAL DE DESENVOLVIMENTO DA EDUCAÇÃO. PREFEITURA MUNICIPAL DE HIDROLÂNDIA/CE. PROGRAMA NACIONAL DE APOIO AO TRANSPORTE ESCOLAR (PNATE) 2012. FISCALIZAÇÃO DA CGU. DÉBITO DECORRENTE DE SUBCONTRATAÇÃO INTEGRAL DOS SERVIÇOS PELA EMPRESA CONTRATADA. CITAÇÃO DO PREFEITO. ALEGAÇÃO DE ILEGITIMIDADE PASSIVA POR TER DELEGADO AS ATRIBUIÇÕES AO SECRETÁRIO DE TRANSPORTES E DE AUSÊNCIA DE IRREGULARIDADE. NÃO ACOLHIMENTO. CONTAS IRREGULARES. DÉBITO. MULTA. RECURSO DE RECONSIDERAÇÃO. NEGATIVA DE PROVIMENTO. CIÊNCIA.

TOMADA DE CONTAS ESPECIAL (TCE)

Secretaria de Recursos (Serur); Secretaria de Controle Externo de Tomada de Contas Especial (SecexTCE).

Preliminarmente, conheço do recurso em apreço, tendo em vista que foram preenchidos os requisitos de admissibilidade. 
2.	Trata-se de recurso de reconsideração interposto pelo sr. Antônio Afrânio Martins Mesquita, ex-prefeito de Hidrolândia/CE (gestões 2005/2008 e 2009/2012) , contra o Acórdão 8220/2020-TCU-Primeira Câmara. Por meio dessa deliberação, este Colegiado julgou irregulares as contas do recorrente, condenou-o em débito (valor histórico de R$ 67.452,23) e aplicou-lhe a multa prevista no art. 57 da Lei 8.443/1992, no valor de R$ 10.000,00. Não foram arrolados outros responsáveis na decisão recorrida. 
3.	Originariamente este processo cuidou de tomada de contas especial instaurada pelo Fundo Nacional de Desenvolvimento da Educação (FNDE) em razão de irregularidades na execução dos recursos repassados à referida municipalidade no âmbito do Programa Nacional de Apoio ao Transporte do Escolar (Pnate) no exercício de 2012. O programa pretende custear o transporte escolar aos alunos do ensino básico residentes em área rural, para garantir o acesso à educação.
4.	No ano de 2012, o município foi auditado pela Controladoria-Geral da União (CGU) , por meio do plano de fiscalização dos municípios brasileiros, via sorteios públicos, oportunidade em que foi constatada a subcontratação total do contrato de transporte escolar, a utilização de veículos inadequados e a documentação irregular dos condutores. 
5.	A empresa vencedora do pregão presencial 2801.01/2012 (G & C Transportes e Construções Ltda.) subcontratou, em sua totalidade, os serviços de transporte escolar junto a moradores do município que eram proprietários de caminhões. Do total de recursos utilizados para pagamento (R$ 178.188,29) , parte ficou com a contratada a título de taxa de intermediação (R$ 67.452,23) . Assim, o dano ao erário considerado na deliberação recorrida correspondeu à diferença entre os pagamentos recebidos pela empresa contratada e os valores por ela pagos na subcontratação integral. 
6.	Observou-se também que o transporte era feito em caminhões velhos (média superior a 24 anos de uso) , com carroceria aberta, do tipo "pau de arara", e que, embora adaptados para o transporte humano, não apresentava itens de segurança básicos exigidos no art. 136 do Código de Trânsito Brasileiro (Lei 9.503/1997) , como encostos, cintos, tacógrafos e faixa de identificação. Cerca de um terço dos motoristas entrevistados não possuíam carteira de habilitação do tipo "D", exigida no art. 138, II, do CTB. 
7.	No recurso de reconsideração, o ex-prefeito alegou sua ilegitimidade para figurar no rol de responsáveis, dado ter delegado a função de ordenador de despesas ao secretário municipal de educação. No mérito, aduziu que o serviço de transporte escolar fora prestado diretamente pela empresa contratada, que assumiu todas as obrigações e encargos inerentes ao termo contratual. 
8.	A Secretaria de Recursos e o Ministério Público junto ao TCU analisaram essas questões e propuseram a negativa de provimento do apelo. Manifesto-me de acordo com os pareceres precedentes, cujos fundamentos incorporo como razões de decidir, sem prejuízo das considerações que passo a fazer. 
9.	A preliminar de ilegitimidade passiva não merece acolhimento. Cabe ressaltar que as transferências federais decorrentes do Programa Nacional de Apoio ao Transporte do Escolar (Pnate) são regulamentadas pelas Leis 10.880/2004 e 11.947/2009, e devem ser classificadas como transferências voluntárias (Acórdão 3061/2019-TCU-Plenário) . Desse modo, cabe ao prefeito municipal o ônus de comprovar a boa e regular aplicação dos recursos recebidos. 
10.	Nem mesmo a delegação de competência afasta a responsabilidade do delegante. No caso concreto, o recorrente fez juntar aos autos o Decreto Municipal 1/2007, por meio do qual outorgou os poderes de gestão de diversos fundos aos secretários municipais, incluindo os repasses que são feitos pelo FNDE. Incide, no caso, a jurisprudência pacífica deste Tribunal segundo a qual é ônus do prefeito escolher seus auxiliares diretos e supervisionar os trabalhos desempenhados, sob pena de responder por culpa nas modalidades in eligendo e in vigilando. Cito, nesse sentido, os Acórdão 2603/2011-TCU-Plenário, 2.982/2021-2ª Câmara, 7.680/2020-1ª Câmara, 1.407/2020-1ª Câmara e 5.801/2020-1ª Câmara. 
11.	As irregularidades que fundamentaram a condenação em débito e a aplicação da multa foram identificadas durante a execução contratual. Logo, é irrelevante a constatação de que a homologação do pregão e a assinatura do contrato tenham sido praticadas pelo secretário de educação. 
12.	Em alguns julgados, o TCU tem afastado a responsabilidade do gestor máximo sob o fundamento de que não seria exigível dele a revisão completa dos atos praticados pelos subordinados, especialmente em órgãos com estrutura descentralizada ou em municípios grandes. Contudo, entendo que tais precedentes não se amoldam ao caso concreto, pois o município de Hidrolândia possuía menos de vinte mil habitantes em 2012 e um orçamento modesto (cerca de R$ 30 milhões) para administrar. 
13.	  Além do mais, as falhas apuradas no caso concreto consistem em erros grosseiros, que poderiam ser verificados por qualquer gestor com padrão médio de diligência. Não é preciso muito esforço para se identificar como irregular o transporte de estudantes em caminhões adaptados ("paus de arara") , sem cinto de segurança e conduzidos por motoristas sem habilitação. Mesmo que não haja registro de acidentes, é inquestionável o risco a que foram expostos os estudantes. 
14.	Rejeito, portanto, a preliminar de ilegitimidade passiva do sr. Antônio Afrânio Martins Mesquita.
15.	Quanto à subcontratação, o entendimento pacífico nesta Corte é de que a subcontratação total é vedada, sendo a parcial admitida como exceção, nos termos do art. 72 da Lei 8.666/1993. Ademais, no caso concreto, não havia autorização para a subcontratação no instrumento convocatório, no contrato firmado com a empresa vencedora do certame ou em qualquer outro documento oficial.
16.	Ao contrário do que alega, as evidências constantes nos autos apontam que o serviço de transporte escolar não fora prestado diretamente pela empresa contratada, mas por moradores locais que eram donos de caminhões. A CGU foi ao município e entrevistou os proprietários dos veículos indicados nas folhas de controle mantidas pela prefeitura, que confirmaram ter realizado o transporte dos estudantes. Na ocasião, ainda relataram aos fiscais que a empresa G & C Transportes e Construções Ltda. não custeava a manutenção dos caminhões/pick-ups, nem reembolsavam os gastos com combustíveis ou com a regularização documental (obtenção das autorizações e pagamento dos impostos) .
17.	Em resumo, toda a atividade de transporte era exercida por conta e risco das subcontratadas, configurando a contratada mera intermediária e recebedora de taxa de administração. 
18.	Não procede a tese de que bastaria o atendimento da necessidade pública para que a contratação fosse reputada lícita. Também não se exige da contratada a propriedade dos veículos. Para que fosse atestada a regularidade do negócio jurídico, era necessário que a empresa assumisse a gestão efetiva do contrato e se responsabilizasse diretamente pela correta prestação dos serviços, o que não ocorreu no caso concreto.
19.	Como anota a unidade técnica responsável pela instrução inicial do feito (SecexTCE) , que cita a obra do e. Marçal Justen Filho (Comentários à Lei de Licitações e Contratos Administrativos, 16ª edição, p. 1072/1073) , "a execução da prestação de serviços pelo próprio contratado não se impõe como exigência meramente subjetiva da Administração, mas decorre logicamente do procedimento seletivo. Portanto, o que interessa à Administração é o recebimento da prestação ofertada na proposta vencedora. A identidade do executante da prestação até pode ser irrelevante, desde que o contratado se responsabilize pela perfeição do adimplemento". 
20.	Por fim, cabe refutar a tese segundo a qual não teria ocorrido dano ao Erário, fundamentado na constatação de que houve a execução integral do objeto do contrato. Ora, a realização do transporte dos estudantes não significa a inexistência de débito, devendo ser avaliados os custos incorridos pela administração pública federal. No caso concreto, se não houvesse a inclusão de um intermediário, o valor desembolsado por quilômetro seria cerca de 38% menor - demonstrada, portanto, a falta de economicidade do modelo.   
21.	Ante o exposto, voto por que o Tribunal adote a deliberação que ora submeto ao Colegiado. 
TCU, Sala das Sessões, em 3 de agosto de 2021.
BENJAMIN ZYMLER 
Relator